【裁判字號】    95,易,199
【裁判日期】    950516
【裁判案由】    業務侵占等
【裁判全文】
臺灣高雄地方法院刑事判決               95年度易字第199號
公  訴  人  臺灣高雄地方法院檢察署檢察官
被      告  甲○○
上列被告因業務侵占等案件，經檢察官提起公訴（94年度偵字第
25050 號），本院判決如下：
    主  文
甲○○連續意圖為自己不法之所有，而侵占對於業務上所持有之
物，處有期徒刑陸月，如易科罰金，以參佰元折算壹日。又連續
為他人處理事務，意圖為自己不法之利益，而為違背其任務之行
為，致生損害於本人之利益，處有期徒刑肆月，如易科罰金，以
參佰元折算壹日。應執行有期徒刑玖月，如易科罰金，以參佰元
折算壹日。
    事  實
一、甲○○於民國90年7 月間起至93年12月間止，分別受僱於立
    森實業有限公司（下稱立森實業公司）、立森興業有限公司
    （下稱立森興業公司，於92年8 月1 日設立）【上開公司均
    設於高雄市○○區○○街240 號1 樓】，擔任業務員，負責
    銷售、送貨及代收貨款等工作，為從事業務之人。竟因欠缺
    家庭生活費用，乃基於意圖為自己不法所有之概括犯意，自
    92年5 月間起至92年8 月1 日立森興業公司設立前之某日止
    ，利用向施才憲會計事務所等多家客戶收取貨款之機會，變
    易持有為所有之意思，陸續將所收貨款合計新臺幣（下同）
    8,3749元侵占入己，而未繳回立森實業公司。又甲○○任職
    於立森實業公司、立森興業公司期間，係為上開公司處理銷
    貨事務之人，本應盡忠實義務，負責銷售公司貨品，詎另基
    於意圖為自己不法利益之概括犯意，自92年6 月27日（起訴
    書誤載92年7 月間）起至93年11月25日止，當遇如附表所示
    之公司客戶欲訂購貨品時，竟不銷售立森實業公司、立森興
    業公司貨品，反連續向其他廠商訂購與上開公司相同或類似
    之貨品，再出售予如附表所示之客戶（品名、發票及收據日
    期、單價、數量、出售金額部分，均詳如附表所示），以賺
    取差價或100 元至200 元之傭金，而違背其任務，致生損害
    於立森實業公司、立森興業公司營業上銷售之利益。
二、案經立森興業公司訴由臺灣高雄地方法院檢察署檢察官偵查
    起訴。
    理  由
一、證據能力部分：
  (一)證人乙○○、告訴人於偵查中之陳述：
    證人即立森興業公司負責人乙○○於偵查中之陳述，其中關
    於94年10月4 日檢察官訊問筆錄部分，雖屬被告以外之人於
    審判外之陳述，為傳聞證據。惟因上開陳述係於檢察官面前
    為之，且經具結，並無證據證明有顯不可信之情形，依刑事
    訴訟法第159 條之1 第2 項之規定，應有證據能力。至其餘
    證人乙○○、告訴代理人於偵查中之陳述部分，因未經具結
    ，依刑事訴訟法第158 條之3 規定，應無證據能力。
  (二)切結書、同意書、營私圖利客戶一覽表：
    上開書證係被告於審判外之書面陳述，非傳聞證據，應有證
    據能力。
  (三)領薪表、扣薪明細、存證信函、發票、收據、出貨單及銷貨
    單：
    上開書證雖屬被告以外之人於審判外之陳述，為傳聞證據。
    但縱非屬刑事訴訟法第159 條之4 第2 款、第3 款所規定之
    文書，亦因被告同意上開證據可作為證據使用（詳本院卷第
    2 行至第15行），且本院審酌上開陳述書面，並無顯不可信
    之情形，依刑事訴訟法第159 條之5 規定，應有證據能力。
二、認定被告犯罪之依據、理由：
  (一)訊據被告坦承業務侵占之事實，但否認有何背信犯行，辯稱
    ：因公司貨品較貴，基於幫助客戶朋友，乃幫忙叫貨、取貨
    ，但均非伊主動推銷，亦非利用上班時間為之，有些係伊提
    供電話後，由客戶自行叫貨；有些是其下班順路取貨，並未
    賺取傭金等語。經查：
  被告於90年7 月間起至93年12月間止，分別受僱於立森實業
    公司、立森興業公司（於92年8 月1 日設立）【上開公司均
    設於高雄市○○區○○街240 號1 樓】，擔任業務員，負責
    銷售、送貨及代收貨款等工作，自92年5 月間起至92年8 月
    1 日立森興業公司設立前之某日止，利用向施才憲會計事務
    所等多家客戶收取貨款之機會，陸續將所收貨款合計8,3749
    元侵占入己，而未繳回立森實業公司等情。業據被告於偵查
    及本院審理中坦白承認（詳他字卷第5 頁倒數第6 行至第6
    頁第2 行；本院卷第38頁第4 行至第8 行）；核與證人乙○
    ○於偵查中證述之情節相符（詳他字卷第6 頁第9 行至第12
    行）。此外，復有切結書、領薪表及扣薪明細附卷可參（詳
    發查卷第4 頁、第62頁至第63頁）。至被告雖陳稱：伊係侵
    占立森實業公司貨款，並未侵占立森興業公司貨款等語；且
    證人乙○○亦於本院審理中證陳：立森實業公司於77年成立
    ，嗣因負責人欲從事其他工作，故股東會推選伊擔任負責人
    ，之後於92年8 月間，公司名稱改為立森興業公司，被告侵
    占貨款時，公司名稱係立森實業公司等語（詳本院卷第43頁
    第10行至第17行）。惟因業務侵占罪係非告訴乃論罪，且被
    告亦坦認侵占立森實業公司貨款，縱本件係由立森興業公司
    提出告訴，被告亦不能解免罪責。是上開業務侵占事實，應
    堪以認定。
  背信犯行部分，被告雖以前開情詞置辯。惟被告任職於立森
    實業公司、立森興業公司期間，自92年6 月27日起至93年11
    月25日止，當遇如附表所示之公司客戶欲訂購貨品時，旋向
    其他廠商訂購與上開公司相同或類似之貨品，再出售予如附
    表所示之客戶（品名、發票及收據日期、單價、數量、出售
    金額部分，均詳如附表所示），以賺取差價等事實。業據證
    人乙○○於本院審理中證陳：公司出貨單、收據均以電腦打
    字，不可能手寫，然被告向第3 人調貨賣予公司客戶，係為
    賺取差價，被告均自行書寫收據，並未交付公司收據，之後
    公司派人至客戶處維修時，才發現客戶並未購買公司貨品，
    方向客戶調取資料，當時客戶還以為係向公司購買貨品等語
    綦詳（詳本院卷第44頁第7 行至第8 行、第17行至第20行、
    第22行至第24行、第45頁第1 行至第5 行）。並有發票、收
    據、出貨單及銷貨單附卷可參（詳發查卷第13頁至第51頁）
    。本院審酌：
  (1)被告固提出陳述書（詳本院卷第50頁），資以證明孫麗雲於
    任職施才憲會計事務所、聯德會計事務所期間，因事務所須
    較便宜之耗材，曾主動要求被告幫忙購買等事實。惟上開陳
    述書係被告以外之人於審判外之陳述，為傳聞證據，且孫麗
    雲亦未簽名，尚難認被告係經由上開會計事務所同意，始幫
    忙購買低價耗材。況如施才憲會計事務所、聯德會計事務所
    為節省花費，不欲再向立森實業（興業）公司購買貨品，乃
    主動要求被告向其他公司調貨，在交易存在於被告、施才憲
    會計事務所及聯德會計事務所間，與立森實業（興業）公司
    無關之下，且為避免立森實業（興業）公司發覺前開暗盤交
    易，又豈會將收據交予不相干之立森實業（興業）公司。上
    開事務所仍願交付收據，益徵施才憲會計事務所、聯德會計
    事務所係在不知情之下，以為係與立森實業（興業）公司從
    事交易，方交付收據，供立森實業（興業）公司查帳。是證
    人乙○○前開關於「當時客戶還以為係向公司購買貨品」之
    證詞，應可採信。
  (2)另被告自承：向立森實業公司、立森興業公司以外之第3 人
    購買貨品時，並未開立公司收據，公司收據均以電腦打字等
    語（詳本院卷第45頁倒數第6 行至第46頁第3 行）；核與證
    人乙○○前開證述相符。顯見當客戶需求貨品時，被告並未
    以公司貨品交付甚明。是被告辯陳：上開收據、發票含有立
    森實業（興業）公司貨款等語，已難採信。又在客戶通常需
    要發票、收據，資以製作進項會計憑證，以便報稅下，如被
    告僅係單純提供電話，再由如附表所示之客戶自行撥打電話
    叫貨，當其他廠商送貨至該客戶處所時，應會交付廠商具名
    之發票、收據，並由廠商交貨人員簽名，被告根本無須製作
    收據、簽名；如被告僅幫忙客戶向其他廠商調貨，再轉交如
    附表所示之客戶，亦應會取得其他廠商具名之發票、收據，
    並由廠商交貨人員簽名，再轉交客戶，實無庸自行製作收據
    、簽名。惟觀之前開收據內容（不含附表第1 筆、最後1 筆
    。詳發查卷第17頁、第19頁、第22頁、第24頁、第27頁、第
    29頁、第31頁、第34頁、第36頁、第38頁、第40頁、第42頁
    、第45頁、第48頁、第50頁），該收據上均僅有被告簽名，
    並無其他公司行號發票章、戳章，亦無廠商人員簽名。益徵
    被告係自行購買貨物後，再轉賣予如附表所示之客戶，以賺
    取差價，蓋因被告係居於出賣人之地位出賣貨品，方無法取
    得其他廠商之收據。至如附表第1 筆、最後1 筆所示之買賣
    ，因發票及收據上分別有南信科技有限公司、億家資訊有限
    公司發票戳章（詳發查卷第13頁、第50頁）。是本院參酌上
    開認定依據，及被告於偵查中自承：附表第1 筆傳真機部分
    ，係介紹施才憲會計事務所向南信公司購買，南信公司僅給
    100 元至200 元之油錢；每件只收100 元至200 元之油錢等
    語（詳他字卷第6 頁倒數第9 行至倒數第5 行），認被告出
    賣此部分之貨物，應僅賺取100 元至200 元。
  (3)再者，被告背信之事實，復有被告書寫之營私圖利客戶一覽
    表附卷足憑（上載有施才憲、檳榔等字樣，詳發查卷第6 頁
    ）。被告固辯陳：當時證人乙○○表示如不賠償200 萬元，
    將提出告訴，如果書寫，將不提告訴，伊基於害怕，才書寫
    等語（詳本院卷第40頁倒數第10行以下、第41頁第1 行至第
    5 行）。惟被告營私圖利情形，業經本院認定如前，如被告
    確無營私圖利情形，且證人乙○○亦無事證證明被告有情事
    ，被告何須懼怕證人乙○○提出告訴，並請求賠償200 萬元
    ，是被告前開所辯，應不可採信。
  (4)綜上，本院認證人乙○○前開證詞，應可採信。而被告任職
    於立森實業（興業）公司期間，本應善盡忠實義務，勉力為
    公司銷售貨物，當遇如附表所示之公司客戶欲訂購貨品時，
    原應以公司現有貨物銷售，維護公司利益，私自向其他廠商
    訂購與上開公司相同或類似之貨品，再出售予如附表所示之
    客戶，詎其違背任務，為賺取差價或100元至200元之傭金，
    竟意圖為自己不法之利益，或以出賣人之地位銷售貨物，或
    代其他廠商銷售貨物，以賺取金錢，致立森實業（興業）公
    司損失營業上銷售之利益。是被告背信之犯行，應堪認定。
    被告否認犯罪，應係卸責之詞，不可採信。
  從而，本件事證明確，被告連續業務侵占、背信之犯行，均
    堪以認定，應依法論科。
  (二)核被告所為，係犯刑法第336 條第2 項之業務侵占罪及同法
    第342 條第1 項之背信罪。被告先後多次業務侵占、背信犯
    行，均時間緊接，方法相同，所犯又屬構成要件相同之罪名
    ，顯均係基於概括犯意反覆為之，應各依連續犯之規定論以
    一罪，其中背信罪部分，並依法加重其刑【因被告已返還侵
    占所得，且侵占金額不多，故業務侵占罪部分，不加重其刑
    。另被告侵占立森實業公司貨款後，雖將款項返還予立森興
    業公司，惟立森實業公司、立森興業公司之公司名稱雖有不
    同，但立森興實業公司因負責人變動，證人乙○○乃另行成
    立立森興業公司，立森實業公司業務即由立森興業公司承繼
    ，實際上，股東結構、公司員工及業務客戶均未變動，已據
    證人乙○○證述如前。是在實際上具同一性之考量下，尚難
    認被告有未返還貨款之情事】。又被告所犯連續業務侵占罪
    、連續背信罪間，犯意各別，行為互殊，應分論併罰之。爰
    審酌被告受僱於立森實業（興業）公司，擔任業務員，負責
    銷售、送貨及代收貨款等工作，本應善盡職責，盡力銷售公
    司貨物、招攬客戶，並將所收貨款交付公司，不得違背其任
    務，詎其竟違反忠實義務，除將公司應收貨款侵占入己外，
    並意圖為自己不法之利益，或以出賣人之地位銷售貨物，或
    代其他廠商銷售貨物，致立森實業（興業）公司損失營業上
    銷售之利益，行為實有可議之處。惟念及被告犯後坦承業務
    侵占犯行，已返還侵占款項，態度良好，侵占金額不高；並
    參以被告違背公司任務，雖屬不該，然僅賺取差價，而立森
    實業（興業）公司亦僅損失如將貨物賣出，可獲取差額之利
    益，利益價值並非甚高，告訴人擴張利益損失達200 餘萬元
    ，應有誤會等一切情狀，分別量處如主文所示之刑，並定其
    應執行之刑及易科罰金之折算標準，以資懲儆。
據上論斷，應依刑事訴訟法第299 條第1 項前段，刑法第56條、
第336 條第2 項、第342 條第1 項、第41條第2 項、第51條第5
款，罰金罰鍰提高標準條例第1 條前段、第2 條，判決如主文。
中    華    民    國    95    年    5    月    16     日
                  刑事第一庭    審判長法  官 陳明富
                                      法  官 陳宛榆
                                      法  官 方百正
以上正本證明與原本無異。
如不服本判決，應於收受送達後10日內向本院提出上訴書狀。
中    華    民    國    95    年    5    月    16     日
                                      書記官  郭素蓉
附錄論罪科刑法條：
刑法第336條
對於公務上或因公益所持有之物，犯前條第1 項之罪者，處1 年
以上7 年以下有期徒刑，得併科5 千元以下罰金。
對於業務上所持有之物，犯前條第1 項之罪者，處6 月以上5 年
以下有期徒刑，得併科3 千元以下罰金。
前二項之未遂犯罰之。
刑法第342條
為他人處理事務，意圖為自己或第三人不法之利益，或損害本人
之利益，而為違背其任務之行為，致生損害於本人之財產或其他
利益者，處5 年以下有期徒刑、拘役或科或併科1 千元以下罰金
。
前項之未遂犯罰之。
附表：
┌──────┬──────┬───┬──┬───┬─────────┐
│發票或收據日│ 品      名 │單 價 │數量│金額  │  客戶名稱        │
├──────┼──────┼───┼──┼───┼─────────┤
│92年6月27日 │傳真機      │15048 │ 1  │15048 │施才憲會計事務所  │
├──────┼──────┼───┼──┼───┼─────────┤
│93年1月16日 │碳粉        │4300  │ 6  │25800 │同上              │
│            ├──────┼───┼──┼───┤                  │
│            │TOSHIBA 上下│6800  │ 1  │6800  │                  │
│            │熱          │      │    │      │                  │
├──────┼──────┼───┼──┼───┼─────────┤
│93年1月30日 │碳粉        │1900  │ 6  │11400 │同上              │
├──────┼──────┼───┼──┼───┼─────────┤
│93年2月10日 │滾筒        │      │ 1  │      │同上              │
│            ├──────┼───┼──┼───┤                  │
│            │刮板        │      │ 2  │      │                  │
│            ├──────┼───┼──┼───┤                  │
│            │鐵粉        │      │ 1  │      │                  │
│            ├──────┼───┼──┼───┤                  │
│            │            │      │    │合計  │                  │
│            │            │      │    │13500 │                  │
├──────┼──────┼───┼──┼───┼─────────┤
│93年2月16日 │A4紙        │700   │ 20 │14000 │同上              │
├──────┼──────┼───┼──┼───┼─────────┤
│93年4月15日 │紙          │700   │ 20 │14000 │同上              │
├──────┼──────┼───┼──┼───┼─────────┤
│93年4月16日 │定著組      │7800  │ 1  │7800  │同上              │
├──────┼──────┼───┼──┼───┼─────────┤
│93年5月16日 │傳真機碳粉  │1900  │ 6  │11400 │同上              │
│            ├──────┼───┼──┼───┤                  │
│            │影印機刮板  │1700  │ 1  │1700  │                  │
├──────┼──────┼───┼──┼───┼─────────┤
│93年5月25日 │碳粉        │4300  │ 6  │25800 │同上              │
├──────┼──────┼───┼──┼───┼─────────┤
│93年7月13日 │滾筒        │      │ 1  │      │同上              │
│            ├──────┼───┼──┼───┤                  │
│            │鐵粉        │      │ 1  │      │                  │
│            ├──────┼───┼──┼───┤                  │
│            │刮板        │      │ 1  │      │                  │
│            ├──────┼───┼──┼───┤                  │
│            │            │      │    │合計  │                  │
│            │            │      │    │13000 │                  │
├──────┼──────┼───┼──┼───┼─────────┤
│93年8月16日 │紙          │700   │20  │14000 │同上              │
├──────┼──────┼───┼──┼───┼─────────┤
│93年8月16日 │滾筒        │      │ 1  │      │同上              │
│            ├──────┼───┼──┼───┤                  │
│            │刮板        │      │ 1  │      │                  │
│            ├──────┼───┼──┼───┤                  │
│            │鐵粉        │      │ 1  │      │                  │
│            ├──────┼───┼──┼───┤                  │
│            │            │      │    │合計  │                  │
│            │            │      │    │13000 │                  │
├──────┼──────┼───┼──┼───┼─────────┤
│93年9月21日 │影印機碳粉  │4300  │ 6  │25800 │同上              │
├──────┼──────┼───┼──┼───┼─────────┤
│93年8月25日 │碳粉        │1700  │ 6  │10200 │聯德會計事務所    │
├──────┼──────┼───┼──┼───┼─────────┤
│93年10月8日 │A4紙        │70    │200 │14000 │同上              │
│            ├──────┼───┼──┼───┤                  │
│            │B4紙        │60    │20  │1200  │                  │
│            ├──────┼───┼──┼───┤                  │
│            │A4藍紙      │100   │10  │1000  │                  │
│            ├──────┼───┼──┼───┤                  │
│            │影印機上熱滾│3300  │ 1  │3300  │                  │
│            │筒          │      │    │      │                  │
├──────┼──────┼───┼──┼───┼─────────┤
│93年10月20日│上下熱滾筒  │6300  │ 1  │6300  │同上              │
├──────┼──────┼───┼──┼───┼─────────┤
│93年11月19日│傳真機碳粉匣│1700  │6+1 │10200 │同上              │
│            ├──────┼───┼──┼───┤                  │
│            │影印機刮板  │1600  │ 1  │1600  │                  │
├──────┼──────┼───┼──┼───┼─────────┤
│93年11月25日│紙          │70    │200 │14000 │同上              │
├──────┼──────┼───┼──┼───┼─────────┤
│93年7月26日 │碳粉        │1600  │10  │16000 │檳榔工會          │
└──────┴──────┴───┴──┴───┴─────────┘


司法院資訊處製作；財團法人民間司法改革基金會備份。
